【裁判字號】    96,重訴,353
【裁判日期】    971223
【裁判案由】    拆屋還地
【裁判全文】
臺灣臺中地方法院民事判決             96年度重訴字第353號
原      告  第一商業銀行股份有限公司
法定代理人  Ｃ○○
訴訟代理人  詹漢山    律師
複  代理人  丑○○
            謝英吉    律師
被      告  地○○
            Ｉ○○
            Ｎ  ○
            戌○○
            巳  ○
            Ｐ○○
            亥○○
            Ｓ○○
            Ｈ○○
            天○○
            酉○○
            Ｊ  ○
            Ｂ  ○
            甲○○○
前14人共同
訴訟代理人  洪永叡    律師
共      同
複代理人    Ｌ○○
被      告  癸○○
前1人
訴訟代理人  林殷世    律師
被      告  Ｄ○○
            卯○○
            辰○○
            黃○○
            Ｍ○○
            壬○○
            Ａ  ○
            Ｆ○○
            Ｅ○○
            申○○
            寅○○
            Ｋ○○
            Ｒ○○
            Ｑ○○
            己○○
            丁○○
            戊○○
            玄○○
            Ｏ○○
            子  ○
            乙○○
            未○○
            午○○
            庚○○
上1人
訴訟代理人  辛○○
被      告  宙○○○
            Ｕ○○
            丙○○
            宇○○
上列當事人間拆屋還地事件，本院於民國97年12月2日言詞辯論
終結，判決如下：
    主      文
被告Ｍ○○、壬○○應將坐落臺中市○區○○段六小段1-30地號
土地，如附圖所示A1部分、面積116.4平方公尺；同地段1-2地號
土地，如附圖所示A2部分、面積56.72平方公尺之土地返還原告
，並拆除地上物。
被告亥○○、辰○○應將坐落臺中市○區○○段六小段1-30 地
號土地，如附圖所示B1部分、面積50.51平方公尺；B2部分、面
積51.04平方公尺；如附圖所示B3部分、面積52.41平方公尺之土
地返還原告，並拆除地上物。
被告癸○○應將坐落臺中市○區○○段六小段1-30地號土地，如
附圖所示C部分、面積114.41平方公尺之土地返還原告，並拆除
地上物。
被告Ｓ○○應將坐落臺中市○區○○段六小段1-30地號土地，如
附圖所示D部分、面積78.55平方公尺之土地返還原告，並拆除地
上物。
被告Ｏ○○應將坐落臺中市○區○○段六小段1-30地號土地，如
附圖所示E部分、面積89.29平方公尺之土地返還原告，並拆除地
上物。
被告Ｈ○○應將坐落臺中市○區○○段六小段1-30地號土地，如
附圖所示F2部分、面積61.66平方公尺之土地返還原告，並拆除
地上物。
被告天○○應將坐落臺中市○區○○段六小段1-30地號土地，如
附圖所示G部分、面積52.79平方公尺之土地返還原告，並拆除地
上物。
被告酉○○應將坐落臺中市○區○○段六小段1-30地號土地，如
附圖所示H部分、面積53.29平方公尺之土地返還原告，並拆除地
上物。
被告天○○、酉○○應將坐落臺中市○區○○段六小段1-30地號
土地，如附圖所示I部分、面積37.25平方公尺之土地返還原告，
並拆除地上物。
被告Ｊ○應將坐落臺中市○區○○段六小段1-30地號土地，如附
圖所示J1部分、面積144.30平方公尺；同地段1-2地號土地，如
附圖所示J2部分、面積47.08公尺之土地返還原告，並拆除地上
物。
被告子○應將坐落臺中市○區○○段六小段1-30地號土地，如附
圖所示K部分、面積102.81平方公尺之土地返還原告，並拆除地
上物。
被告Ｂ○應將坐落臺中市○區○○段六小段1-30地號土地，如附
圖所示L部分、面積43.17平方公尺之土地返還原告，並拆除地上
物。
被告甲○○○應將坐落臺中市○區○○段六小段1-30地號土地，
如附圖所示M部分、面積31.49平方公尺之土地返還原告，並拆除
地上物。
被告未○○應將坐落臺中市○區○○段六小段1-30地號土地，如
附圖所示N部分、面積23.08平方公尺之土地返還原告，並拆除地
上物。
被告午○○應將坐落臺中市○區○○段六小段1-30地號土地，如
附圖所示O部分、面積5.37平方公尺之土地返還原告，並拆除地
上物。
被告宙○○○應將坐落臺中市○區○○段六小段1-30地號土地，
如附圖所示Q部分、面積13.62平方公尺之土地返還原告，並拆除
地上物。
被告宇○○應將坐落臺中市○區○○段六小段1-30地號土地，如
附圖所示R部分、面積42.23平方公尺之土地返還原告，並拆除地
上物。
被告Ｒ○○、Ｑ○○應將坐落臺中市○區○○段六小段1-30地號
土地，如附圖所示S1部分、面積51.78平方公尺；同地段1-2地號
土地，如附圖所示S2部分、面積10.15平方公尺之土地返還原告
，並拆除地上物。
被告Ｐ○○應將坐落臺中市○區○○段六小段1-30地號土地，如
附圖所示U1部分、面積33.27平方公尺；同地段1-2地號土地，如
附圖所示U2部分、面積135.6 0平方公尺之土地返還原告，並拆
除地上物。
被告Ｎ○應將坐落臺中市○區○○段六小段1-30地號土地，如附
圖所示V1部分、面積42.59平方公尺；同地段1-2地號土地，如附
圖所示V2部分、面積25.95平方公尺之土地返還原告，並拆除地
上物。
被告Ｉ○○應將坐落臺中市○區○○段六小段1-2地號土地，如
附圖所示W1部分、面積145.60平方公尺；同地段6-49地號土地，
如附圖所示W2部分、面積0.03平方公尺；同地段1-30地號土地，
如附圖所示W3部分、面積1.34平方公尺之土地返還原告，並拆除
地上物。
被告Ｆ○○應將坐落臺中市○區○○段六小段1-30地號土地，如
附圖所示F1部分、面積62.69平方公尺之土地返還原告，並拆除
地上物。
被告巳○應將坐落臺中市○區○○段六小段1-2地號土地，如附
圖所示T部分、面積102.89平方公尺之土地返還原告，並拆除地
上物。
被告戌○○應將坐落臺中市○區○○段六小段1-2地號土地，如
附圖所示X部分、面積165.57平方公尺之土地返還原告，並拆除
地上物。
被告Ｕ○○應將坐落臺中市○區○○段六小段1-2地號土地，如
附圖所示Y部分、面積48.20平方公尺之土地返還原告，並拆除地
上物。
被告地○○應將坐落臺中市○區○○段六小段1-2地號土地，如
附圖所示Z部分、面積28.22平方公尺之土地返還原告，並拆除地
上物。
被告丁○○應將坐落臺中市○區○○段六小段1-2地號土地，如
附圖所示AD1部分、面積15.30平方公尺；同地段6-49地號土地，
如附圖所示AD2部分、面積0.34平方公尺之土地返還原告，並拆
除地上物。
被告丙○○、己○○、戊○○應將坐落臺中市○區○○段六小段
1-2地號土地，如附圖所示AC1部分、面積7平方公尺；同地段6-4
9地號土地，如附圖所示AC1部分、面積3.01平方公尺之土地返還
原告，並拆除地上物。
被告玄○○應將坐落臺中市○區○○段六小段6-61地號土地，如
附圖所示AA1部分、面積6.0平方公尺；同地段6-49地號土地，如
附圖所示AA2部分、面積80.55平方公尺之土地返還原告，並拆除
地上物。
被告Ｍ○○、壬○○、亥○○、辰○○、癸○○、Ｓ○○、Ｏ○○、Ｈ○○、天○○、酉○○、Ｊ○、子○、Ｂ○、甲○○○、
未○○、午○○、宙○○○、宇○○、Ｒ○○、Ｑ○○、Ｐ○○
Ｎ○、Ｉ○○、Ｆ○○、巳○、戌○○、Ｕ○○、地○○、丁○○、丙○○、己○○、戊○○及玄○○應各給付原告如附表一所
示之金額。
原告其餘之訴駁回。
原告及被告Ｍ○○、壬○○、亥○○、辰○○、癸○○、Ｓ○○
、Ｏ○○、Ｈ○○、天○○、酉○○、Ｊ○、子○、Ｂ○、甲○○○、未○○、午○○、宙○○○、宇○○、Ｒ○○、Ｑ○○、
Ｐ○○Ｎ○、Ｉ○○、Ｆ○○、巳○、戌○○、Ｕ○○、地○○
、丁○○、丙○○、己○○、戊○○及玄○○之訴訟費用負擔如
附表二所示。
原告分別以如附表三所示之金額，分別為被告Ｍ○○、壬○○、
亥○○、辰○○、癸○○、Ｓ○○、Ｏ○○、Ｈ○○、天○○、
酉○○、Ｊ○、子○、Ｂ○、甲○○○、未○○、午○○、宙○○○、宇○○、Ｒ○○、Ｑ○○、Ｐ○○Ｎ○、Ｉ○○、Ｆ○○
、巳○、戌○○、Ｕ○○、地○○、丁○○、丙○○、己○○、
戊○○供擔保後，得假執行。但被告地○○、Ｉ○○、Ｎ○、戌
○○、巳○、Ｐ○○、亥○○、Ｓ○○、Ｈ○○、天○○、酉○○、Ｊ○、Ｂ○、甲○○○、癸○○、Ｍ○○、壬○○、Ｒ○○
、Ｑ○○分別以如附表四所示之金額為原告預供擔保，得免為假
執行。
原告其餘假執行之聲請駁回。
    事      實
甲、原告方面：
  壹、聲明：
    一、請求被告拆屋還地，除有請求被告Ｄ○○、卯○○、黃
        ○○、Ａ○、Ｅ○○、申○○、寅○○、乙○○、Ｋ○○及庚○○等10人拆屋還地外，暨如主文第1項至第29
        項所示。
    二、請求被告給付不得當利如後：（一）被告Ｍ○○、壬○○應給付原告新臺幣（下同）895, 310元及自起訴狀繕
        本送達翌日起至其返還土地為止，每年給付原告179,06
        2元。（二）被告亥○○、辰○○、黃○○、Ａ○應給
        付原告899,130元及自起訴狀繕本送達翌日起至其返還
        土地為止，每年給付原告179,826元。（三）被告癸○○應給付原告668,155元及自起訴狀繕本送達翌日起至
        其返還土地為止，每年給付原告133,631元。（四）被
        告Ｓ○○應給付原告458,730元及自起訴狀繕本送達翌
        日起至其返還土地為止，每年給付原告91,746元。（五
        ）被告Ｏ○○應給付原告521,455元及自起訴狀繕本送
        達翌日起至其返還土地為止，每年給付原告104,291元
        。（六）被告Ｈ○○、Ｅ○○、申○○、寅○○應給付
        原告360,095元及自起訴狀繕本送達翌日起至其返還土
        地為止，每年給付原告72,019元。（七）被告天○○應
        給付原告308,295元及自起訴狀繕本送達翌日起至其返
        還土地為止，每年給付原告61,659元。（八）被告酉○○應給付原告311,215元及自起訴狀繕本送達翌日起至
        其返還土地為止，每年給付原告62,243元。（九）被告
        天○○、酉○○應給付原告217,540元及自起訴狀繕本
        送達翌日起至其返還土地為止，每年給付原告43,508元
        。（十）被告Ｊ○、Ｋ○○應給付原告1,021,615元及
        自起訴狀繕本送達翌日起至其返還土地為止，每年給付
        原告204,323元。（十一）被告子○應給付原告600,410
        元及自起訴狀繕本送達翌日起至其返還土地為止，每年
        給付原告120,082元。（十二）被告Ｂ○應給付原告252
        ,115 元及自起訴狀繕本送達翌日起至其返還土地為止
        ，每年給付原告50,423元。（十三）被告乙○○、甲○○○應給付原告183,900元及自起訴狀繕本送達翌日起
        至其返還土地為止，每年給付原告36,780元。（十四）
        被告未○○應給付原告134,785元及自起訴狀繕本送達
        翌日起至其返還土地為止，每年給付原告26,957元。（
        十五）被告午○○應給付原告31,360元及自起訴狀繕本
        送達翌日起至其返還土地為止，每年給付原告6,272元
        。（十六）被告庚○○應給付原告348,825元及自起訴
        狀繕本送達翌日起至其返還土地為止，每年給付原告69
        ,765 元。（十七）被告陳秀鳳應給付原告79,540元及
        自起訴狀繕本送達翌日起至其返還土地為止，每年給付
        原告15,908元。（十八）被告宇○○應給付原告246,62
        5元及自起訴狀繕本送達翌日起至其返還土地為止，每
        年給付原告49,325元。（十九）被告Ｒ○○、Ｑ○○應
        給付原告340,965元及自起訴狀繕本送達翌日起至其返
        還土地為止，每年給付原告68,193元。（二十）被告Ｐ
        ○○應給付原告709,575元及自起訴狀繕本送達翌日起
        至其返還土地為止，每年給付原告141,915元。（二一
        ）被告Ｎ○、Ｄ○○應給付原告347,335元及自起訴狀
        繕本送達翌日起至其返還土地為止，每年給付原告69,4
        67元。（二二）被告Ｉ○○應給付原告561,220元及自
        起訴狀繕本送達翌日起至其返還土地為止，每年給付原
        告112, 244元。（二三）被告Ｆ○○應給付原告366,11
        0元及自起訴狀繕本送達翌日起至其返還土地為止，每
        年給付原告73,222元。（二四）被告巳○應給付原告39
        0,980元及自起訴狀繕本送達翌日起至其返還土地為止
        ，每年給付原告78,196元。（二五）被告戌○○、卯○○應給付原告629,165元及自起訴狀繕本送達翌日起至
        其返還土地為止，每年給付原告125,833元。（二六）
        被告Ｕ○○應給付原告183,160元及自起訴狀繕本送達
        翌日起至其返還土地為止，每年給付原告36,632元。（
        二七）被告地○○應給付原告107,235元及自起訴狀繕
        本送達翌日起至其返還土地為止，每年給付原告21,447
        元。（二八）被告丁○○應給付原告59,430元及自起訴
        狀繕本送達翌日起至其返還土地為止，每年給付原告11
        , 886元。（二九）被告丙○○、己○○、戊○○應給
        付原告38,040元及自起訴狀繕本送達翌日起至其返還土
        地為止，每年給付原告7,608元。（三十）被告玄○○
        應給付原告328,890元及自起訴狀繕本送達翌日起至其
        返還土地為止，每年給付原告65,778元。
    三、就前開聲明陳明願供擔保請准宣告假執行。
  貳、陳述：
    一、按所有人對於無權占有或侵奪其所有物者，得請求返還
        之；對於妨害其所有權者，得請求除去之；有妨害其所
        有權之虞者，得請求防止之，民法第767條定有明文。原
        告所有坐落臺中市○區○○段六小段1-2（下稱1-2地號
        土地）、1-30（下稱1-30地號土地）、6-49（下稱6-49
        地號土地）及6-61（下稱6-61地號土地）地號等4筆土
        地（下稱系爭土地），詎被告未經原告同意，竟無權占
        用系爭土地，並於其上興建地上物，被告占用系爭土地
        之面積與位置，如中山地政事務所土地複丈成果圖（即
        本判決附圖）所示。因被告無任何合法使用權源，顯屬
        無權占有人。從而，原告依民法第767條規定之所有人
        之物上請求權，請求被告應分別將占有土地返還原告，
        並拆除其上地上物，如主文第1項至第29項所示。
    二、按無法律上之原因而受利益，致他人受損害者，應返還
        其利益，雖有法律上之原因，而其後已不存在者，亦同
        。城市地方房屋之租金，以不超過土地及其建築物申報
        總價年息10%為限。民法第179條與土地法第97條第1項
        分別定有明文。再者，無權占有他人之不動產，可能獲
        得相當於租金之利益，為社會通常之觀念；其依不當得
        利之法則請求返還不當得利，以無法律上之原因而受利
        益，致他人受有損害為其要件。請求人得請求返還之範
        圍，應以對方所受之利益為限，非以請求人所受損害若
        干為準。法院於審酌對方所受之利益時，如無客觀具體
        數據可資計算，請求人所受損害之數額，得據為計算不
        當得利之標準。原告所有系爭土地坐落臺中市商業區，
        附近商店林立與交通便利。是原告主張被告應依93年1
        月迄今之申報地價，給付相當於租金之損害予原告，應
        屬適當。準此，原告依不當得利之法律關係，請求被告
        給付最近5年之不當得利，及自起訴狀繕本送達翌日起
        至被告返還占有系爭土地止，按年給付相當於租金之不
        當得利，其計算式詳如附表一所示。
  參、證據：提出土地登記第二類謄本、地籍圖謄本、戶籍謄本
      、照片、台中市○區○○段六小段1-2、1-30、6-49及6-6
      1等地號現況實測成果圖、台中市東區戶政事務所中市東
      戶字第0970003023號函、台中縣大里市戶政事務所中縣里
      戶字第0970003930號函、股份有限公司變更登記表、土地
      複丈成果圖及地價第二類謄本等件為證。
乙、被告地○○、Ｉ○○、Ｎ○、戌○○、巳○、Ｐ○○、亥○○、Ｓ○○、Ｈ○○、天○○、酉○○、Ｊ○、Ｂ○及甲○○○方面：
  壹、聲明：原告之訴及假執行之聲請均駁回，並陳明願供擔保，
      請准宣告免於假執行。
  貳、陳述：
    一、被告地○○、Ｉ○○、Ｎ○、戌○○等人占用1-2地號
        土地，被告巳○、Ｐ○○、亥○○、Ｓ○○、Ｈ○○、
        天○○、酉○○、Ｊ○、Ｂ○及甲○○○等10人占用1-
        30地號土地。被告地○○等14人均有權占有上開土地，
        並非無權占有。被告均希望以公告現值之50%，向原告
        購買占有土地。
    二、占用1-2地號土地情形如後：（一）門牌號碼台中市○○路421-6號建物為被告地○○所有，該建物係訴外人
        劉金漢向原告承租土地而興建，劉金漢過世後由訴外人
        劉鎮國繼承，劉鎮國於84年1月13日將該建物與土地承
        租權出賣予被告地○○，是被告地○○非無權占用土地
        。（二）門牌號碼台中市○○路421-7號建物為被告Ｉ
        ○○所有，就有門牌部分，係訴外人東木英向原告承租
        土地而興建，東木英之子訴外人王增成於62年12月31日
        將該建物與土地承租權出賣予訴外人羅蔡珠美，羅蔡珠
        美嗣於73年12月7日出賣予被告Ｉ○○，故被告Ｉ○○
        有權占用土地。再者，就無門牌部分，係東木英向原告
        承租土地而興建，東木英之子王增成於62年12月31日將
        該建物及土地承租權出賣予羅蔡珠美，羅蔡珠美於74年
        1月9日出賣予訴外人羅採如，羅採嗣於89年7月7日出賣
        予被告Ｉ○○，故被告Ｉ○○有權占用土地。（三）門
        牌號碼台中市○○路113巷1-1號建物為被告Ｎ○所有，
        該建物係訴外人王清濟向原告承租土地而興建，嗣於73
        年間將該建物與土地承租權出賣予被告Ｎ○之父訴外人
        蔡天助，故被告Ｎ○係有權占用土地。被告Ｄ○○雖將
        戶籍登記於該建物，然被告陳憲未占用該建物。（四）
        門牌號碼台中市○○路113巷24號建物為被告戌○○所
        有，該建物為訴外人林英昌向原告承租土地而興建，林
        英昌於66年9月21日將該建物及土地承租權出賣予被告
        戌○○，故被告戌○○係有權占用土地。被告卯○○雖
        將戶籍登記於該建物，然被告卯○○未占用該建物。
    三、占用1-30地號土地情形如後：（一）門牌號碼台中市○○路103號建物為被告辰○○所有，該建物為訴外人王
        來金向原告承租土地而興建，王來金於73年1月20日將
        建物（即包括整編後門牌號碼103、105、107、109、11
        1號5棟建物，面積約500坪，整編前均為103號）及土地
        承租權出賣予訴外人陳變、詹奈及吳秀霞等3人。被告
        辰○○為陳變之子，自屬有權占用土地。被告黃○○、
        癸○○及巳○等3人僅係戶籍登記於該建物，未占有該
        建物。（二）門牌號碼台中市○○路107號建物為被告
        亥○○所有，被告亥○○為吳秀霞之配偶，自屬有權占
        用土地。被告Ｍ○○、壬○○、Ｐ○○及Ａ○等4人係
        戶籍登記於該建物，均未占有該建物。（三）門牌號碼
        台中市○○路109號建物為被告Ｓ○○所有，陳變、詹
        奈及吳秀霞3人向王來金購買時，被告Ｓ○○亦有出資
        ，故被告Ｓ○○有權占用土地。（四）門牌號碼台中市
        ○○路113巷1號建物為被告Ｈ○○所有，該建物為訴外
        人郭評枝向原告承租土地而興建，於68年8月5日將該建
        物及土地承租權出賣予被告Ｈ○○，故被告Ｈ○○有權
        占用土地。被告Ｅ○○、申○○及寅○○等3人僅戶籍
        登記於該建物，均未占用該建物。（五）門牌號碼台中
        市○○路115號建物為被告天○○（原名紀好）所有，
        該建物為訴外人鄭兩傳、鄭榮河向原告承租土地而興建
        ，於68年3月16日將該建物及土地承租權出賣予被告天
        ○○及訴外人林芙美，故被告天○○有權占用土地，被
        告酉○○為林芙美之子，自屬有權占用土地。（六）門
        牌號碼台中市○○路119巷17號建物為被告Ｊ○所有，
        該建物為訴外人林清向原告承租土地而興建，林清將該
        建物及土地承租權出賣予訴外人謝錦榆，謝錦榆嗣於70
        年9月9日出賣予被告Ｊ○，故被告Ｊ○有權占用土地。
        被告Ｋ○○為Ｊ○之女兒，自屬有權占用土地。（七）
        門牌號碼台中市○○路121號A棟建物為被告Ｂ○所有，
        該建物為訴外人陳游草向原告承租土地而興建，陳游草
        過世後，由被告女兒Ｂ○繼承居住，故被告Ｂ○有權占
        用土地。（八）門牌號碼台中市○○路121號B棟建物為
        被告甲○○○所有，該建物為陳游草向原告承租土地而
        興建，陳游草過世後，由被告Ｂ○繼承，被告Ｂ○將該
        建物及土地承租權出賣予訴外人江昌昂，江昌昂嗣於67
        年11月15日出賣予被告甲○○○，故被告甲○○○有權
        占用土地，被告乙○○為被告甲○○○之配偶。
  三、證據：提出土地建築改良物買賣所有權移轉契約書、台中
      市稅捐稽徵處84年度契稅繳款書、戶籍謄本、建築改良物
      買賣所有權移轉契約書、房屋讓渡契約書、台中市稅捐稽
      徵處房屋稅繳款書、提存書、契稅繳約通知書、讓渡書、
      台灣第一商業銀行台中分行函、契稅繳納通知書、不動產
      買賣契約書及房地產租金收據等件為證。
丙、被告癸○○方面：
  壹、聲明：原告之訴及假執行之聲請均駁回，並陳明願供擔保
      ，請准宣告免於假執行。
  貳、陳述：
   一、按租用基地建築房屋，承租人房屋所有權移轉時，其基
       地租賃契約，對於房屋受讓人，仍繼續存在，民法第426
       條之1定有明文。再者，未辦理保存登記之建物之讓與，
       雖因不能為移轉登記而無法為不動產所有權之讓與，但
       受讓人與讓與人間如無相反之約定，應認為讓與人已將
       該違章建築之事實上處分權讓與受讓人。最高法院62年
       度台上字第2414號著有判例、最高法院67年度第2次民庭
       總會決議可參。被告癸○○占有原告所有1-30地號，如
       附圖所示C部分、面積114.41平方公尺之土地，係訴外人
       陳金梯向原告承租土地，並由陳金梯建築建物居住使用
       ，陳金梯於42年5月31日，將土地承租權及該建物，讓與
       訴外人張銘彬，張銘彬嗣於49年5月20日讓與被告癸○○
       。
   二、按土地與房屋為各別之不動產，各得單獨為交易之標的
       ，且房屋性質上不能與土地使用權分離而存在，使用房
       屋必須使用之基地，故如土地所有權出租基地，承租人
       在其土地上興建建築物，嗣後建築所有權人將建物出售
       移轉予他人，依民法第426條之立法意旨，應不論建物有
       無保存登記，或得否依登記移轉所有權，只要能取得房
       屋之合法權源，均應認定原有土地租賃契約，對於受讓
       建物之人，仍繼續存在。被告癸○○與張銘彬間簽訂之
       杜賣證書，其記載：賣價59,000元，收到30,000元，另
       立有收據付承買人收執，餘款11,000元由承買人代出賣
       人之支付積欠第一銀行之租金。立杜賣證書人願意出賣
       其所有不動產，出賣不動產之標的有承租土地之權利與
       建物。建物標示為台中市糬町六丁目壹之壹地號 (高王
       爺巷)即整編後1-30地號土地，建物為磚木混造蓋瓦平房
       住家壹棟，建坪參拾參坪七合是勺，換算成公制為111
       .36 平方公尺，其與附圖所示C部分、面積114.41平方公
       尺相當。足見被告癸○○之前手向原告承租附圖所示C部
       分土地，被告癸○○之前手嗣將土地上建物之事實上處
       分權讓與被告，被告癸○○之前手前手與原告間之土地
       租賃契約，對被告癸○○繼續存在，是被告癸○○有權
       占有附圖所示C部分土地。
   三、按租金之計算，城市地方房屋之租金，以不超過土地及
       其建築物申報總價年息10%為限，於租用基地建築房屋，
       均準用之。土地法第97第1項及第105條分別定有明文。
       再者，基地租金之數額，除於基地申報地價為基礎外，
       尚須斟酌基地之位置，工商業繁榮之程度，承租人利用
       基地之經濟價值及所受利益等項，並與鄰地相比較，以
       為決定，並非必達申報總地價年息10 %最高額。系爭土
       地雖位於台中市○區○○路旁內，然被告利用之經濟價
       值及所受利益非多。再者，原告與土地承租人間之租賃
       合約，關於租金之計算，均約定依年息5%計算。是以，
       系爭土地之租金應以申報地價5%計算，較為合理。
  三、證據：提出賣渡證書、杜賣證書、同意書及台灣第一商業
      銀行台中分行函等件為證。
丁、被告Ｍ○○、壬○○、Ｒ○○及Ｑ○○方面：
  壹、聲明：原告之訴及假執行之聲請均駁回，並陳明願供擔保
      ，請准宣告免於假執行。
  貳、陳述：
    一、被告Ｍ○○、壬○○係居住在門牌台中市○○路107號
        之建物後方，後方之建物與前方之建物係各自獨立，前
        方之建物係被告亥○○居住。門牌台中市○○路103號
        建物係被告癸○○借被告Ｍ○○、壬○○居住。
    二、被告Ｒ○○為被告Ｑ○○之父親，被告Ｑ○○、Ｒ○○
        居住在忠孝路421之3號建物內，並非忠孝路421號。因
        被告Ｑ○○已自立門戶，故被告Ｒ○○與Ｑ○○對於建
        物均有處分之權利。被告Ｒ○○、Ｑ○○幾年前有繳交
        租金，是被告Ｒ○○、Ｑ○○與原告間有租賃關係存在
        ，係原告主動停止收租。
戊、被告庚○○方面：
  一、聲明：原告之訴駁回，並陳明願供擔保，請准宣告免於假
      執行。
  二、陳述：被告庚○○與其配偶於86年間共同購買建物，該建
      物雖前由庚○○夫婦共有而未辦保存登記，房屋稅籍亦登
      記庚○○名義。然房屋稅籍僅屬行政機關管理，建物現為
      告庚○○之子余銘旺所有，是被告庚○○當事人不適格。
      被告庚○○雖願意付租金，惟對於原告之租金計算方式有
      爭議，因原告請求相當於租金之不當得利過高，應以2%計
      算。原告在32年間取得系爭土地所有權，原告應受32年前
      之義務。
  三、證據：提出戶籍謄本、建築改良物贈與所有權移轉契約書
      、國有基地租賃契約書、財政部國有財產局台灣中區辦事
      處台財產中管字第0979500755號書函、台中市稅捐稽徵處
      房屋稅籍證明書等件為證。
己、被告卯○○、玄○○、宇○○、子○、午○○、未○○未於
    最後言詞辯論期日到場，惟據其以前到場所為之聲明，陳述
    如左：
  壹、聲明：駁回原告之訴。
  貳、陳述：被告卯○○未居住在門牌號碼台中市○○路113巷2
      4號建物，該建物係被告戌○○所有，被告卯○○為被告
      戌○○之弟。被告玄○○與其先夫均在原告土地上耕種，
      門牌號碼忠孝路427號之建物係豬舍改建，該建物雖有多
      人居住，然該建物為被告玄○○所有。被告宇○○現居住
      在門牌忠孝路42號建物內。門牌號碼忠孝路117號建物係
      被告子○公婆所有，被告子○均有繳納建物房屋稅。被告
      午○○、未○○占有門牌號碼大智路139號之建物。
庚、被告Ｄ○○、辰○○、黃○○、Ａ○、Ｆ○○、Ｅ○○、申
    ○○、寅○○、Ｋ○○、己○○、丁○○、戊○○、Ｏ○○
    、乙○○、宙○○○、Ｕ○○及丙○○於言詞辯論期日未到
    場，亦未提出任何書狀做任何聲明或陳述。
辛、本院依職權履勘台中市○區○○段六小段1-2、1-30、6-49
    及6-61地號土地及其地上物，並囑託中興測量有限公司與台
    中市中山地政事務所派員會同測量系爭土地之其上建物，占
    有土地之位置與面積，製有勘驗筆錄、現況實測成果圖及土
    地複丈成果圖附卷可參。
    理      由
甲、程序事項：
  壹、按當事人喪失訴訟能力或法定代理人死亡或其代理權消滅
      者，訴訟程序在有法定代理人或取得訴訟能力之本人，承
      受其訴訟以前當然停止。第168條至172條及前條所定之承
      受訴訟人，於得為承受者，應即為承受之聲明。他造當事
      人，亦得聲明承受訴訟。民事訴訟法第170條與第175條分
      別定有明文。經查：本件原告之原法定代理人張兆順，嗣
      於97年8月15日變更為Ｃ○○，業經原告提出股份有限公
      司變更登記表（參照本件卷宗第2卷第176至179頁）為證
      ，原告法定代理人Ｃ○○已於97年10月22日聲明承受訴訟
      （參照本件卷宗第2卷第173頁），核符前開規定，應予准
      許。
  貳、按訴狀送達後，不甚礙被告之防禦及訴訟之終結者，原告
      得追加他訴。而原告於判決確定前，得撤回訴之全部或一
      部。訴之撤回於期日，得以言詞向法院為之。以言詞所為
      訴之撤回，應記載於筆錄，民事訴訟法第255條第1項第7
      款、第262條第1項本文、第2項、第3項前段分別定有明文
      。原告於97年4月29日、10月28日，追加被告Ｏ○○、子
      ○、乙○○、未○○、午○○、庚○○、陳秀鳳、Ｕ○○
      、丙○○及宇○○等10人，基於系爭土地所有人之身分，
      請求被告Ｏ○○等10人拆屋還地與給付不當得利（參照本
      件卷宗第2卷第4、149頁），其與本件訴訟之法律關係相
      同，故無妨礙被告防禦及訴訟終結之情事，是原告追加被
      告Ｏ○○等10人，於法有據。再者，原告本於97年10月28
      日追加起訴被告Ｇ○○、Ｔ○○（參照本件卷宗第2卷第
      149 至158頁），原告於97年12月2日言詞辯論期日以言詞
      撤回被告Ｇ○○、Ｔ○○之起訴，經記載於當日言詞辯論
      筆錄（參照本件卷宗第2卷第215頁）。被告Ｇ○○、Ｔ○○未為本案之言詞辯論者，無須得其同意，經本院將該筆
      錄送達被告Ｇ○○、Ｔ○○。職是，被告Ｇ○○、Ｔ○○
      部分已合法撤回。
  參、被告Ｄ○○、卯○○、辰○○、黃○○、Ａ○、Ｆ○○、
      Ｅ○○、申○○、寅○○、Ｋ○○、己○○、丁○○、戊○○、玄○○、Ｏ○○、子○、乙○○、未○○、午○○
      、宙○○○、Ｕ○○、丙○○、宇○○經合法通知，均未
      於最後言詞辯論期日到場，核無民事訴訟法第386條各款
      所列情形，爰依原告之聲請，由其一造辯論而為判決。
乙、實體事項：
  壹、原告起訴主張所有坐落臺中市○區○○段六小段1-2、1-3
      0、6-49及6-61地號之土地，遭被告無權占用，並於其上
      興建建物，被告無合法使用系爭土地之權源，原告依民法
      第767條之規定，請求被告拆除地上物，並將土地返還原
      告。再者，被告無權占有原告所有系爭土地，可獲相當於
      租金之利益，原告爰依不當得之法律關係，請求被告給付
      最近5年之不當得利，暨自起訴狀繕本送達翌日起至其返
      還土地為止，按年給付相當於租金之不當得利等語。被告
      地○○、Ｉ○○、Ｎ○、戌○○、巳○、Ｐ○○、亥○○
      、Ｓ○○、Ｈ○○、天○○、酉○○、Ｊ○、Ｂ○、甲○○○等抗辯稱其等有權占有土地，希望能以公告現值之50
       %，向原告購買占有土地等語。被告癸○○抗辯稱其承繼
      前手與原告之基地租賃關係，其有權占有土地等語。被告
      Ｍ○○、壬○○、Ｒ○○及Ｑ○○抗辯稱被告Ｍ○○、壬○○係居住在門牌台中市○○路107號之建物後方，門牌
      台中市○○路103號建物係被告癸○○借被告Ｍ○○、壬○○居住。被告Ｒ○○Ｑ○○居住在忠孝路421之3號建物
      內，被告Ｒ○○、Ｑ○○與原告間有租賃關係存在，被告
      Ｒ○○、Ｑ○○對該建物有處分之權利等語。被告庚○○
      抗辯稱建物為被告庚○○之子所有，其願意給付租金，租
      金數額以2%計算為合理等語。被告卯○○、玄○○、宇○○、子○、午○○及未○○抗辯稱被告卯○○未居住在門
      牌號碼台中市○○路113巷24號建物，該建物係被告戌○○所有門牌號碼忠孝路427號之建物為被告玄○○所有，
      被告宇○○現居住在門牌忠孝路42號建物內。門牌號碼忠
      孝路117號建物係被告子○公婆所有，被告子○均有繳納
      建物房屋稅。被告午○○、未○○占有門牌號碼大智路13
      9號之建物等語置辯。
  貳、按所有人對於無權占有或侵奪其所有物者，得請求返還之
      ；對於妨害其所有權者，得請求除去之；有妨害其所有權
      之虞者，得請求防止之，第767條定有明文。職是，土地
      所有權人基於物上請求權，對於無權占有或侵奪其土地者
      ，可行使民法第767條前段規定之所有物返還請求權，請
      求無權占有人返還占有土地，並拆除其上地上物。原告主
      張其為系爭土地所有人，請求被告返還無權占有土地，並
      拆除其上地上物，本院自應審究原告是否為系爭土地所有
      人？被告是否無權占有上開土地？無權占有土地上之地上
      物是否為被告所有或其興建？以作為判斷原告請求被告返
      還占有土地，並拆除其上地上物，有無理由之基礎。經查
      ：
    一、原告主張系爭土地為原告所有之事實。業據原告提出地
        籍圖謄本及土地登記第二類謄本（參照本件卷宗第1卷第
        14至18頁）等件為證，復為被告所不爭執。準此，原告
        上開主張堪信為真實。本院參諸本件被告分別抗辯之事
        由，認為本件事實之認定，可分被告不爭執占有、被告
        抗辯未占有及被告抗辯有權占有等3種類型，茲依序探
        究被告占有系爭土地之事實為何？被告無權占有土地屬
        實，自應負拆屋還地及給付不當得利之義務；反之，被
        告未占有土地，自無拆屋還地及給付不當得利之責任可
        言。
    二、本院囑託囑託中興測量有限公司與台中市中山地政事務
        所派員會同測量系爭土地之其上建物，占有土地之位置
        與面積。本院先於96年12月18日下午2時30分會同台中市
        中山地政事務所與當事人至現場會勘，因占有系爭土地
        之建物甚多，為釐清被告占有土地之事實，本院指示中
        興測量有限公司測量被告所有建物占有系爭土地之位置
        與面積，此有本院96年11月14日中院彥民日96重訴353
        字第133867號函、96年12月28日96重訴353字第152606
        號函及96年12月18日勘驗測量筆錄（參照本件卷宗第1
        卷第198至199、227至228、236至237頁）。經中興測量
        有限公司測量結果，於97年3月6日作成現況實測成果圖
        ，送本院參辦（參照本件卷宗第1卷第259至261頁）。
        本院嗣於97年6月6日下午2時30分會同台中市中山地政
        事務所與當事人至現場會勘，本院指示台中市中山地政
        事務所依據本院指示與兩造陳述，就建物占有土地位置
        與面積進行測量，此有本院97年5月20日中院彥民日96
        重訴353字第48001號函與97年6月6日勘驗測量筆錄（參
        照本件卷宗第2卷第17至18、66至69頁）附卷可稽。本
        院於該勘驗測量期日，囑託台中市中山地政事務所，嗣
        鑑測完竣後，應將測量經過與結果作成複丈成果圖，送
        本院參辦，以供本院作為本件審判之參考，經台中市中
        山地政事務所測量結果，於97年7月4日作成土地複丈成
        果圖（參照本件卷宗第2卷第73至74頁）附卷可稽。
    三、本院於97年6月6日履勘現場與台中市中山地政事務所測
        量結果，認為被告占有系爭土地如附圖所示位置，暨其
        上建物與使用情形如後：
      （一）1-30地號土地：1.被告Ｍ○○、壬○○占有A1部分
            ，建物門牌號碼大智路107號。2.被告亥○○占有B
            1、B2、B3部分，建物門牌號碼為大智路103、105
            、107號。3.被告癸○○占有C部分，建物門牌號碼
            大智路107號。4.被告蕭陸培占有D部分，建物門牌
            號碼大智路109號。5.被告Ｏ○○占有E部分，建物
            門牌號碼大智路111號。6.被告Ｆ○○占F1部分，
            建物門牌號碼大智路111-1號。7.被告Ｈ○○占用
            F2部分，建物門牌號碼大智路113巷1號。8.被告天
            ○○占有G部分，建物門牌號碼大智路115號。9.被
            告酉○○占有H部分，建物門牌號碼大智路115號。
            10.被告天○○、酉○○占有I部分，建物門牌號碼
            大智路115號。11.被告Ｊ○、Ｋ○○占有J1部分，
            建物門牌號碼大智路119巷17號。12.被告子○占有
            K部分，建物門牌號碼大智路113巷2號、113巷117
            號。13.被告Ｂ○占有L部分，建物門牌號碼大智路
            121號。14.被告甲○○○占有M部分，建物門牌號
            碼大智路121號。15.被告未○○占有N部分，建物
            門牌號碼大智路139號。16.被告午○○占有O部分
            ，建物門牌號碼大智路139號，現出租與他人使用
            。17.被告庚○○占有P部分，建物門牌號碼忠孝路
            415號。18.陳秀鳳占有Q部分，建物門牌號碼忠孝
            路419號。19.張富來生前占用R部分，建物門牌號
            碼忠孝路421號，現由被告張清溪占有。20.被告Ｒ
            ○○、Ｑ○○占有S1部分，建物門牌號碼忠孝路42
            1-3號。21.被告Ｐ○○占有U1部分，建物門牌號碼
            大智路101巷3號。22.被告Ｎ○占有V1部分，建物
            門牌號碼大智路113巷1之1號。23.Ｉ○○占用W3部
            分，建物門牌號碼忠孝路421-7號。
      （二）1-2地號土地：1.被告Ｍ○○、壬○○占有A2部分
            ，建物門牌號碼大智路107號。2.被告巳○占有T部
            分，建物門牌號碼大智路103巷3號。3.被告Ｐ○○
            占有U2部分，建物門牌號碼大智路101巷3號。4.被
            告Ｎ○占有V2部分，建物門牌號碼大智路113巷1之
            1號。5.被告戌○○占有X部分，建物門牌號碼大智
            路113巷24號。6.被告Ｉ○○占用W1部分，建物門
            牌號碼忠孝路421-7號。7.被告Ｒ○○、Ｑ○○占
            有S2部分，建物門牌號碼忠孝路421-3號。8.被告
            Ｕ○○占用Y部分，建物門牌號碼忠孝路421-8號。
            9.被告地○○占用Z部分，建物門牌號碼忠孝路421
            -6號。10.被告Ｊ○、Ｋ○○占有J2部分，建物門
            牌號碼大智路119巷17號。11.被告丙○○占用AC1
            部分，建物門牌號碼忠孝路421-5號
      （三）6-49、6-61地號土地：1.被告玄○○占用AA2部分
            ，建物門牌號碼忠孝路427號。2.被告丙○○占用
            AC1部分，建物門牌號碼忠孝路421-5號。3.被告丁○○占用AD2部分，建物門牌號碼忠孝路421-5號。
            4.被告Ｉ○○占用W2部分，建物門牌號碼忠孝路42
            1-7號。5.被告玄○○占用AA1部分，建物門牌號碼
            忠孝路427號。6.訴外人Ｔ○○占有AB1部分，門牌
            號碼忠孝路425號。
    四、按當事人對於他造主張之事實，已於相當時期受合法之
        通知，而於言詞辯論期日不到場，亦未提出準備書狀爭
        執者，視同自認，民事訴訟法第280條第3項本文定有明
        文。經查：
      （一）原告主張被告Ｏ○○占有E部分土地，被告宙○○○占有Q部分土地，被告Ｆ○○占有F1部分土地，
            被告Ｕ○○占有Y部分土地，被告丁○○占有AD1、
            AD2部分土地，被告己○○、戊○○、丙○○占有
            AC1部分土地，均屬無權占有等事實。被告Ｏ○○
            、宙○○○、Ｆ○○、Ｕ○○、丁○○、己○○、
            戊○○及丙○○等8人均經本院合法通知，而於言
            詞辯論期日不到場，亦未提出任何書狀供本院斟酌
            。揆諸前揭說明，原告主張被告Ｏ○○等8人無權
            占有系爭土地，堪稱為真實。職是，原告依據系爭
            土地所有權人之物上請求權，請求被告Ｏ○○等8
            人返還占有土地，並拆除其上之地上物，如主文第
            5、17、26、28及29項所示，即有理由。
      （二）至於被告Ｄ○○、辰○○、黃○○、Ａ○、Ｅ○○
            、申○○、寅○○、Ｋ○○及王清溪等9人，雖均未
            於言詞辯論期日未到場，亦未提出任何書狀。然依
            據本件其他被告之陳述，被告Ｄ○○等9人是否有無
            權占有系爭土地之事實，容有爭執。從而，本院應
            另行探究被告Ｄ○○等9人是否應負拆屋還地之義
            務。
   五、本院斟酌全辯論意旨與調查證據之結果，認為被告Ｄ○○、卯○○、黃○○、Ａ○、Ｅ○○、申○○及寅○○
       等7人，均未占有系爭土地，是原告雖主張Ｄ○○等7人
       占有系爭土地，應負拆屋還地之義務云云，即無理由。
       詳言本院理由如後：
     （一）被告Ｎ○主張門牌號碼台中市○○路113巷1-1號建
           物為其所有，被告Ｄ○○雖將戶籍登記於該建物，
           然被告Ｄ○○未占用該建物等事實。此有被告Ｄ○○之戶籍謄本與房屋稅繳款書等件（參照本件卷宗
           第1卷第24、112頁）附卷可稽。從而，本院認為Ｎ
           ○係大智路113巷1-1號建物之事實上處分權人，被
           告Ｄ○○僅將戶籍登記於該建物，並未居住其間，
           而自然人之戶籍登記，係屬戶政事務所依據戶籍法
           辨理戶政管理之行政業務事項，是戶籍登記與是否
           占有設籍之建物無涉，故被告Ｄ○○未占有如附圖
           所示V1、V2部分土地。
     （二）被告戌○○主張門牌號碼台中市○○路113巷24號建
           物為所有，被告卯○○雖將戶籍登記於該建物，然
           被告卯○○未占用該建物等事實。此有被告卯○○
           提存書、買賣所有權契約書及契稅繳納書等件（參
           照本件卷宗第1卷第26、113至115頁）附卷可稽。被
           告卯○○亦主張其未居住在大智路113巷24號建物內
           ，該建物係被告戌○○所有等情（參照本件卷宗第1
           卷第175頁即本院96年11月13日言詞辯論筆錄第2頁
           ）。職是，本院認為戌○○係大智路113巷24號建物
           之事實上處分權人，被告卯○○僅將戶籍登記於該
           建物，並未居住該建物內，是被告卯○○未占有如
           附圖所示X部分土地。
     （三）被告亥○○主張門牌號碼台中市○○路103號建物為
           被告辰○○所有，被告黃○○僅將戶籍登記於該建
           物，未占有該建物；而門牌號碼台中市○○路107號
           建物為被告亥○○所有，被告Ａ○僅戶籍登記於該
           建物，未占有該建物等事實。此有被告辰○○、黃
           ○○、Ａ○之戶籍謄本及讓渡書等件（參照本件卷
           宗第1卷第28、29、36、116頁）附卷可稽。基上，
           本院認為被告亥○○、辰○○分別為大智路103 號
           、107號建物之事實上處分權人，被告黃○○、Ａ○
           僅將戶籍登記於上開建物，並未居住於該等建物內
           ，是被告黃○○、Ａ○等2人未占有如附圖所示B1、
           B2 、B3部分土地。
     （四）被告Ｈ○○主張門牌號碼台中市○○路113巷1號建
           物其為所有，被告Ｅ○○、申○○及寅○○等3人僅
           戶籍登記於該建物，均未占用該建物等事實。此有
           被告被告Ｅ○○、申○○及寅○○之戶籍謄本、原
           告函、年契繳納通知書及買賣所有權契約等件（參
           照本件卷宗第1卷第39、40、42、119至121頁）附卷
           可稽。因此，本院認為被告Ｈ○○係大智路113巷1
           號建物之事實上處分權人，被告Ｅ○○、申○○及
           寅○○僅將戶籍登記於該建物，並未居住於該建物
           內，是被告Ｅ○○、申○○及寅○○等3人未占有如
           附圖所示F2部分土地。
    六、按稱租賃者，謂當事人約定，一方以物租與他方使用收
        益，他方支付租金之契約。又當事人主張有利於己之事
        實者，就其事實有舉證之責任。民法第421條第1項與民
        事訴訟法第277條本文分別定有明文。所謂基地租賃者
        ，係指承租人租用土地，其在承租之土地上建築房屋為
        目的之租賃。而基地租賃係特定當事人間所締結之債權
        契約，租賃物及租金為租賃契約之要素，須物之出租人
        與承租人對租賃物及租金有具體而確定之意思表示一致
        ，始能成立基地租賃契約，不得僅憑繳納稅款或占有事
        實，而逕行認定有租賃關係存在。倘當事人就基地範圍
        、租金數額及如何支付租金，尚未合意，租賃契約既未
        訂立，即難認兩造間有基地租賃關係存在（參照最高法
        院69年度台上字第3405號、71年度台上字第68號、84年
        度台上字第2987號及89年度台上字第676號判決）。再
        者，違章建築物雖無法至地政機關辦理所有權登記，惟
        其為財產權，自得為交易之標的物。因拆除未保存登記
        之建物為事實上之處分行為，須有事實上之處分權者，
        始有拆除之權限（參照最高法院48年台上字第1812號判
        例、50年台上字第1236號判例、69年度台上字第2913號
        判決、86年度台上字第2272號判決）。職是，僅有地上
        物之所有權人或事實上處分權人，始具有拆除地上物之
        權限。
    七、原告雖主張被告庚○○無權占有如附圖所示P部分土地
        云云。惟被告庚○○抗辯稱被告庚○○與其配偶於86年
        間共同購買未保存登記之建物，房屋稅籍雖以記庚○○
        名義登記，然該建物現為告庚○○之子所有等語。並提
        出提出戶籍謄本、建築改良物贈與所有權移轉契約書、
        國有基地租賃契約書、財政部國有財產局台灣中區辦事
        處台財產中管字第0979500755號書函、台中市稅捐稽徵
        處房屋稅籍證明書等件為證。是本院自應審究P部分土
        地是何人占有？以判斷被告庚○○是否應負拆屋還地之
        義務。經查：
      （一）被告庚○○已於91年6月18日將該建物贈與予其子
            余銘旺，並交付余銘旺占有等事實，業具被告庚○○提出戶籍謄本、建築改良物贈與所有權移轉契約
            書等件（參照本院卷宗第2卷第225至227、231頁）
            為證，故余銘旺為該建物之事實上處分權人，被告
            庚○○已非該建物之事實上處分權人。參諸余銘旺
            與財政部國有財產局台灣中區辦事處間於93年9月1
            日就同地段1-24與1-33土地訂有基地租賃契約之事
            實，此有國有基地租賃契約書、財政部國有財產局
            台灣中區辦事處函（參照本院卷宗第2卷第228至23
            0頁）附卷可稽。益徵余銘旺為該建物之事實上處
            分權人。
      （二）被告庚○○並非該建物之事實上處分權人，並非建
            物之占有人，亦無權拆除該建物，既如前述。從而
            ，原告請求被告庚○○返還如附圖所示P部分土地
            ，並拆除地上物云云，即無理由，應予駁回。
    八、被告地○○、Ｉ○○、Ｎ○、戌○○、巳○、Ｐ○○、
        亥○○、Ｓ○○、Ｈ○○、天○○、酉○○、Ｊ○、Ｋ
        ○○、Ｂ○、甲○○○、乙○○、Ｍ○○、壬○○、Ｒ
        ○○、Ｑ○○、庚○○、玄○○、宇○○、子○、午○○及未○○等26人主張渠等有權占有系爭土地。原告為
        系爭土地所有人，否認被告地○○等26人有權占有系爭
        土地，是被告地○○等26人就渠等有合法權源占有系爭
        土地之有利事實，應舉證以實其說。倘被告地○○等26
        人無法證明有權占有系爭土地，且為其上建物之事實上
        處分權人，自應負拆屋還地之義務；反之，僅無權占有
        系爭土地，並非其上建物之事實上處分權人，實無法令
        其負拆屋之責任。經查：
      （一）被告地○○固抗辯稱門牌號碼台中市○○路421-6
            號建物為其所有，該建物係劉金漢向原告承租土地
            而興建，劉金漢過世後由劉鎮國繼承，劉鎮國於84
            年1月13日將該建物與土地承租權出賣予被告地○○云云，並提出契稅繳款證明與買賣所有權移轉契
            約書等件（參照本件卷宗第1卷第104至105頁）為
            憑。然而，被告地○○提出之上揭事證，僅能證明
            其取得該建物之事實處分權，無法證明被告地○○
            與原告間就如附圖所示Z部分土地有基地租賃契約
            之存在。況基於債權之相對性，被告紀萬與劉鎮國
            間就該建物買賣行為，無法約束非買賣關係之原告
            ，是被告地○○無權占用Z部分土地。從而，原告
            主張被告地○○應拆屋還地，如主文第26項所示，
            即有理由。
      （二）被告Ｉ○○雖抗辯稱門牌號碼台中市○○路421-7
            號建物為被告Ｉ○○所有，東木英向原告承租土地
            而興建，東木英之子王增成於62年12月31日將該建
            物與土地承租權出賣予羅蔡珠美，羅蔡珠美各於73
            年12 月7日、74年1月9日再出賣予被告Ｉ○○、羅
            採如，羅採如嗣於89年7月7日將其權利出賣予被告
            Ｉ○○云云。並提出東木英與王增成之戶籍謄本、
            買賣所有權移轉契約書及房屋讓渡契約書等件（參
            照本件卷宗第1卷第106至111頁）為憑。然而，被
            告Ｉ○○提出之上開事證，僅能證明其取得該建物
            之事實處分權，無法證明被告Ｉ○○與原告間就如
            附圖所示W1、W2及W3部分土地有基地租賃契約之存
            在。況被告Ｉ○○與羅蔡珠美、羅採如間就該建物
            買賣行為，無法約束非買賣關係之原告，是被告Ｉ
            ○○無權占用W1、W2及W3部分土地。從而，原告主
            張被告Ｉ○○應拆屋還地，如主文第21項所示，即
            有理由。
      （三）被告Ｎ○固抗辯稱門牌號碼台中市○○路113巷1-1
            號建物為所有，該建物係王清濟向原告承租土地而
            興建，嗣於73年間將該建物與土地承租權出賣予被
            告Ｎ○之父蔡天助云云。並提出房屋稅繳款書（參
            照本件卷宗第1卷第112頁）為憑。被告Ｎ○提出之
            上開事證，至多僅能證明其取得該建物之事實處分
            權，無法證明被告Ｎ○與原告間就如附圖所示V1與
            V2 部分土地有基地租賃契約之存在。再者，被告
            Ｎ○未證明蔡天助與王清濟間有該建物買賣關係存
            在，退步言，縱使該買賣關係屬實，亦無法約束非
            買賣關係之原告，是被告Ｎ○無權占用V1與V2部分
            土地。從而，原告主張被告Ｎ○應拆屋還地，如主
            文第20項所示，即有理由。
      （四）被告戌○○雖抗辯稱門牌號碼台中市○○路113 巷
            24號建物為其所有，該建物為林英昌向原告承租土
            地而興建，林英昌於66年9月21日將該建物及土地
            承租權出賣予被告戌○○云云。並提出提存書、買
            賣所有權移轉契約書、年契稅繳約通知書（參照本
            件卷宗第1卷第113至115頁）為憑。本院審視林英
            昌於57年間提存金錢之本院提存書，認為林英昌單
            方提存金錢之行為，無法證明原告與林英昌間就基
            地範圍、租金數額及如何支付租金等租賃契約之要
            素，有達成合意，難認曾有基地租賃關係存在。被
            告戌○○提出之上開事證，至多僅能證明其取得該
            建物之事實處分權，無法證明被告戌○○與原告間
            就如附圖所示X部分土地有基地租賃契約之存在。
            況被告戌○○與林英昌間就該建物買賣行為，無法
            約束非買賣關係之原告，是被告戌○○Ｎ○無權占
            用X部分土地。從而，原告主張被告戌○○應拆屋
            還地，如主文第24項所示，即有理由。
      （五）被告亥○○固抗辯稱門牌號碼台中市○○路103 號
            建物為被告辰○○所有，該建物為王來金向原告承
            租土地而興建，王來金於73年1月20日將該建物及
            土地承租權出賣予陳變、詹奈及吳秀霞等3人。被
            告辰○○為陳變之子。門牌號碼台中市○○路107
            號建物為被告亥○○所有，被告亥○○為吳秀霞之
            配偶云云。並提出讓渡書與所有權移轉契約書等件
            （參照本件卷宗第1卷第116至117頁）為憑。被告
            亥○○提出之上開事證，僅能證明被告亥○○、辰
            ○○有取得該建物之事實處分權，無法證明被告亥
            ○○、辰○○與原告間就如附圖所示B1、B2與B3部
            分土地有基地租賃契約之存在。況王來金與陳變、
            詹奈、吳秀霞間就該建物買賣行為，無法約束非買
            賣關係之原告，是被告亥○○、辰○○無權占用B1
            、B2及B3部分土地。因此，原告主張被告亥○○、
            辰○○應拆屋還地，如主文第2項所示，即有理由
            。
      （六）被告Ｓ○○雖抗辯稱門牌號碼台中市○○路109號
            建物為所有，陳變、詹奈及吳秀霞3人向王來金購
            買時，被告Ｓ○○亦有出資云云。提出讓渡書與所
            有權移轉契約書等件（參照本件卷宗第1卷第116至
            11 7頁）為憑。被告Ｓ○○提出之上開事證，至多
            僅能證其有取得該建物之事實處分權，無法證明被
            告Ｓ○○與原告間就如附圖所示D部分土地有基地
            租賃契約之存在。況王來金與陳變、詹奈、吳秀霞
            間就該建物買賣行為，無法約束非買賣關係之原告
            ，是被告Ｓ○○無權占用D部分土地。準此，原告
            主張被告Ｓ○○應拆屋還地，如主文第4項所示，
            即有理由。
      （七）被告Ｈ○○固抗辯稱門牌號碼台中市○○路113 巷
            1號建物為其所有，該建物為郭評枝向原告承租土
            地而興建，於68年8月5日將該建物及土地承租權出
            賣予被告Ｈ○○云云。並提出原告函、買賣所有權
            移轉契約書及年契稅繳約通知書等件（參照本件卷
            宗第1卷第118至120頁）為憑。本院審視原告57年
            函，固可認為原告與郭評枝間於57年間存有租賃關
            係，然被告Ｈ○○與郭評枝間之買賣所有權移轉契
            約書所載買賣標的，並不包含原告與郭評枝間之基
            地租賃權，且被告Ｈ○○自68年8月間取得建物事
            實上處分權迄今，均未給付任何基地租金予原告，
            故被告Ｈ○○無法證明其與原告間就基地範圍、租
            金數額及如何支付租金等租賃契約之要素，有達成
            合意之事實，自難認有基地租賃關係存在。被告Ｈ
            ○○提出之上開事證，僅能證明其取得該建物之事
            實處分權，無法證明其與原告間就如附圖所示F2部
            分土地有基地租賃契約之存在。況被告Ｈ○○與郭
            評枝間就該建物買賣行為，無法約束非買賣關係之
            原告，是被告Ｈ○○無權占用F2部分土地。從而，
            原告主張被告Ｈ○○應拆屋還地，如主文第6項所
            示，即有理由。
      （八）被告天○○、酉○○固抗辯稱門牌號碼台中市○○
            路115號建物為其所有，該建物為鄭兩傳、鄭榮河
            向原告承租土地而興建，嗣於68年3月16日將該建
            物及土地承租權出賣予被告天○○及林芙美，故被
            告天○○有權占用土地，被告酉○○為林芙美之子
            云云。並提出所有權移轉契約書、房屋稅繳款書、
            年契稅繳納通知書（參照本件卷宗第1卷第121 至
            124頁）為憑。被告天○○、酉○○提出之上開事
            證，僅能證明被告天○○、酉○○有取得該建物之
            事實處分權，無法證明被告天○○、酉○○與原告
            間就如附圖所示G、H及I部分土地有基地租賃契約
            之存在。況被告天○○、林芙美與鄭兩傳、鄭榮河
            間就該建物買賣行為，無法約束非買賣關係之原告
            ，是被告天○○、酉○○無權占用G、H及I部分土
            地。從而，原告主張被告天○○、酉○○應拆屋還
            地，如主文第7、8、9項所示，即有理由。
      （九）被告Ｂ○雖抗辯稱門牌號碼台中市○○路121號A棟
            建物為其所有，該建物為陳游草向原告承租土地而
            興建，陳游草過世後，由其女即被告Ｂ○繼承而居
            住其中，並提出房地產租金收據（參照本件卷宗第
            1卷第129至131頁）為憑。本院審視房地產租金收
            據，固可認為原告與被繼承人陳游草間自37年起自
            43年間止，存有租賃關係，然該租金收據並未載明
            租賃之標的物為何，無法證明陳游草、被告Ｂ○與
            原告間就基地地號與範圍之賃契約要素，有達成合
            意之事實。況陳游草、被告Ｂ○自44年間起迄今，
            均未給付任何基地租金予原告，自難認原告與被告
            Ｂ○就如附圖所示L部分土地有基地租賃關係存在
            ，是被告Ｂ○無權占用L部分土地。自被告Ｂ○之
            陳述，僅能說明其為該建物之事實上處分權人。從
            而，原告主張被告Ｂ○應拆屋還地，如主文第12項
            所示，即有理由。
      （十）按受僱人、學徒或基於其他類似之關係，受他人之
            指示，而對於物有管領之力者，僅該他人為占有人
            ，民法第942條定有明文。此為他主占有之輔助占
            有人，輔助占有人重在其對物之管領，係受他人之
            指示，至是否受他人之指示，仍應自其內部關係觀
            之。被告甲○○○雖抗辯稱門牌號碼台中市○○路
            121 號B棟建物為被告甲○○○所有，被告乙○○
            為被告甲○○○之配偶，該建物為陳游草向原告承
            租土地而興建，陳游草過世後，由被告Ｂ○繼承，
            被告Ｂ○將該建物及土地承租權出賣予江昌昂，江
            昌昂嗣於67年11月15日出賣予被告甲○○○云云。
            並提出房地產租金收據、買賣所有權移轉契約書、
            契稅繳納證明書（參照本件卷宗第1卷第129至133
            頁）為憑。該租金收據無法證明陳游草與原告間就
            基地地號與範圍之賃契約要素，已有達成合意，即
            如前述。被告甲○○○雖已提出其與江昌昂間買賣
            契約，然未舉證明被告Ｂ○與其前手江昌昂間有買
            賣關係。自被告甲○○○提出之上開事證，僅能證
            明被告甲○○○有取得該建物之事實處分權，無法
            證明被告甲○○○與原告間就如附圖所示M部分土
            地有基地租賃關係存在，被告乙○○為被告甲○○○之配偶，其僅為輔助占有人，非屬自主占有。從
            而，原告主張被告甲○○○應拆屋還地，如主文第
            13 項所示，即有理由，就被告乙○○部分，則無
            理由。
    （十一）被告Ｊ○固抗辯稱門牌號碼台中市○○路119巷17
            號建物為其Ｊ○所有，該建物為林清向原告承租土
            地而興建，林清將該建物及土地承租權出賣予謝錦
            榆，謝錦榆嗣於70年9月9日出賣予被告Ｊ○，被告
            Ｊ○與其女即被告Ｋ○○均居住在該建物內云云。
            並提出原告函、不動產買賣契約書（參照本件卷宗
            第1卷第125至128頁）為憑。本院審視原告57年函
            ，固可認為原告與林清間於57年間存有租賃關係，
            然被告Ｊ○、Ｋ○○未舉證證明林清與謝錦榆間有
            買賣關係，故不得僅憑被告Ｊ○與謝錦榆間買賣關
            係，而遽認為被告Ｊ○承受林清之基地租賃權。自
            被告Ｊ○提出之上開事證，僅能證明被告Ｊ○其取
            得該建物之事實處分權，無法證明其與原告間就如
            附圖所示J1、J2部分土地有基地租賃契約之存在。
            況被告Ｊ○與謝錦榆間之買賣契約，無法約束非買
            賣關係之原告。而被告Ｋ○○為被告Ｊ○之女兒，
            其僅為輔助占有人，非屬自主占有。從是被告Ｊ○
            無權占用J1、J2部分土地。因此，原告主張被告Ｊ
            ○應拆屋還地，如主文第10項所示，即有理由，就
            被告Ｋ○○部分，則無理由。
    （十二）被告Ｒ○○、Ｑ○○固抗辯稱被告Ｒ○○為被告Ｑ
            ○○之父親，均居住在忠孝路421之3號建物內，被
            告Ｒ○○與Ｑ○○對於建物均有處分之權利。被告
            Ｒ○○、Ｑ○○幾年前有繳交租金，是被告Ｒ○○
            、Ｑ○○與原告間有租賃關係存在，係原告主動停
            止收租云云。然被告Ｒ○○、Ｑ○○迄今均未舉證
            證明原告與被告Ｒ○○、Ｑ○○間就如附圖所示S1
            、S2部分土地存有基地租賃契約存在，是被告Ｒ○○、Ｑ○○無權占用S1、S2部分土地，自被告Ｒ○○、Ｑ○○之陳述，僅能說明渠等取得該建物之事
            實處分權。準此，原告主張被告Ｒ○○、Ｑ○○應
            拆屋還地，如主文第18項所示，即有理由。
    （十三）被告Ｍ○○、壬○○、玄○○等3人固抗辯稱被告
            Ｍ○○、壬○○係居住在門牌台中市○○路107 號
            之建物後方，後方之建物與前方之建物係各自獨立
            ；被告玄○○其與先夫均在原告土地上耕種，門牌
            號碼忠孝路427號之建物係豬舍改建，該建物為被
            告玄○○所有云云。自被告Ｍ○○等3人之陳述，
            僅能說明渠等取得該建物之事實處分權，而無法證
            明被告Ｍ○○等3人各占有如附圖所示A1、A2、AA1
            、AA 2部分土地，具有合法占有權源。從而，原告
            主張被告Ｍ○○等3人應拆屋還地，如主文第1、29
            項所示，即有理由。
    （十四）被告宇○○、子○、午○○、未○○等4人雖抗辯
            稱稱被告宇○○現占有門牌忠孝路42號建物；門牌
            號碼忠孝路117號建物係被告子○公婆所有，被告
            子○均有繳納建物房屋稅。被告午○○、未○○占
            有門牌號碼大智路139號之建物云云。自被告宇○○等4人之陳述，僅能說明渠等取得該等建物之事
            實處分權，而無法證明被告宇○○等4人各占有如
            附圖所示R、K、O、N部分土地，具有合法占有權源
            。從而，原告主張被告宇○○等4人應拆屋還地，
            如主文第18、1 1、15、14項所示，即有理由。
    （十五）被告Ｐ○○雖抗辯稱其未占有系爭土地云云，然本
            院於97年6月6日履勘現場與台中市中山地政事務所
            測量結果，認為被告Ｐ○○所有門牌號碼大智路
            101巷3號建物，占有如附圖所示U1、U2部分土地（
            參照本院卷宗第2宗第67頁）。準此，被告Ｐ○○
            無權占有U1、U2部分土地，原告主張被告Ｐ○○應
            拆屋還地，如主文第19項所示，即有理由。
    （十六）被告癸○○固抗辯稱其占有如附圖所示C部分、面
            積114.41平方公尺之土地，係陳金梯向原告承租土
            地，並由陳金梯建築建物，陳金梯於42年5 月31日
            ，將土地承租權及該建物之權利讓與張銘彬，張銘
            彬嗣於49年5月20日讓與被告癸○○云云。並提出
            賣渡證書、杜賣證書、同意書及原告函等件（參照
            本院卷宗第1卷第188至197頁、第2卷第171至172頁
            ）為證。是本院自應審究被告癸○○是否有權占有
            如附圖所示C部分土地。經查：
          1.本院審視原告函所載之受文者即承租人為林清、郭
            新枝，並非陳金梯、張銘彬或癸○○，實無法證明
            原告與陳金梯、張銘彬或被告癸○○間有土地租賃
            契約存在被告癸○○，是被告癸○○抗辯稱其有承
            租C部分土地云云，顯與事實不符。
          2.被告癸○○與張銘彬間簽訂之杜賣證書，雖有記載
            ：賣價59,000元，收到30,000元，另立有收據付承
            買人收執，餘款11,000元由承買人代出賣人之支付
            積欠第一銀行之租金。立杜賣證書人願意出賣其所
            有不動產，出賣不動產之標的有承租土地之權利與
            建物。建物標示為台中市糬町六丁目壹之壹地號 (
            高王爺巷)即整編後1-30地號土地，建物為磚木混
            造蓋瓦平房住家壹棟，建坪參拾參坪七合是勺等情
            。其僅能證明被告癸○○取得該建物之事實處分權
            ，無法證明被告癸○○已取得C部分土地之承租權
            。蓋被告癸○○與張銘彬間之買賣關係，無法約束
            非買賣關係之原告，而張銘彬未取得承租權，自無
            該權利可轉讓予被告癸○○，是被告癸○○無權占
            用C部分土地。從而，原告主張被告癸○○應拆屋
            還地，如主文第3項所示，即有理由。
  參、按無法律上原因而受利益，致他人受損害者，應返還其利
      益，第179條前段分別定有明文。依不當得利之法則請求
      返還不當得利，以無法律上之原因而受利益，致他人受有
      損害為其要件，故其得請求返還之範圍，應以對方所受之
      利益為度，非以請求人所受損害若干為準，又無權占有他
      人土地，可能獲得相當於租金之利益為社會通常之觀念，
      最高法院61年台上字第1695號著有判例。職是，不動產所
      有人對於無權占有其不動產者，得依據侵權行為或不當得
      利之法律關係，請求無權占有人給付相當於租金之金額。
      原告主張被告無權占有原告所有土地，爰依土地法第105
      條之規定，請求被告返還自起訴日溯及5年期間所獲得之
      不當得，暨被告自起訴狀繕本送達翌日起至拆除地上物與
      交還土地予原告止，應按年給付不當得利予原告等語。職
      是，本院自應審究如何計算被告占有原告土地之不當得利
      ？繼而探討原告得請求不當得利之期間與範圍為何？經查
      ：
    （一）城市地方租用基地建築房屋之租金，以不超過土地申
          報總價年息10%為限，土地法第97條第1項、第105條
          定有明文。再者，基地租金之數額，除以基地申報地
          價為基礎外，尚須斟酌基地之位置、工商業繁榮程度
          、承租人利用基地之經濟價值及所受利益等情事，並
          與鄰地租相比較，以為決定，並非必達申報地價年息
          10 %之最高額（參照最高法院72年度台上字第2739號
          、88年度台上字第1894號、88年度台上字第3331號判
          決）。本院會同測量機關與當事人履勘現場，得知原
          告系爭所有土地，該區域位於台中市之東區，其主要
          聯外道路為大智路與忠孝路，該區域商店林立，並有
          德安百貨位居其間，其生活機能便利。原告所有土地
          兩面正臨大智路與忠孝路，交通堪稱發達。而被告建
          物占用原告所有土地之部分，面臨大智路與忠孝路部
          分係作為商店使用，其餘部分充當住家使用，建物大
          多呈現破舊狀況等情。從而，本院斟酌土地位置、工
          商業繁榮程度、被告利用土地之經濟價值及所受利益
          等情事，以為決定，相當租金之不當得利數額。原告
          原告雖主張以申報土地地價總價10%作為不當得利數
          額之計算云云，然被告抗辯稱應以2%或5%計算為宜等
          語。本院斟酌上開情是，認為應以申報土地地價總價
          5%為適當，是原告主張以10%計算不當得利數額云云
          ，然顯屬過高，是為本院所不採。
    （二）按租金之請求權因5年間不行使而消滅，民法第126條
          定有明文。而無法律上之原因而得相當於租金之利益
          ，致他人受損害時，如該他人之返還利益請求權，已
          逾租金短期消滅時效之期間，對於相當於已罹消滅時
          效之租金利益，即不得依不當得利之法律關係請求返
          還（參照最高法院74年度台上字第1751號、75年度台
          上字第958號、82年度台上字第3118號、85年度台上
          字第2059號判決）。職是，土地所有權人可依據不當
          得利之法律關係，請求自起訴日溯及5年期間之不當
          得利。從而，原告請求5年期間及自起訴狀繕本送達
          翌日日起至被告拆除建物而交還土地日止，按年給付
          不當得利，即屬正當，應予准許，如主文第30項即附
          表一所示金額，逾此部分之請求為無理由，應予駁回
          。
  肆、綜上所論，原告依據系爭土地之地位，依據物上請求權與
      不當得利等法律關係，請求被告Ｍ○○、壬○○、亥○○
      、辰○○、癸○○、Ｓ○○、Ｏ○○、Ｈ○○、天○○、
      酉○○、Ｊ○、子○、Ｂ○、甲○○○、未○○、午○○
      、宙○○○、宇○○、Ｒ○○、Ｑ○○、Ｐ○○、Ｎ○、
      Ｉ○○、Ｆ○○、巳○、戌○○、Ｕ○○、地○○、丁○○、丙○○、己○○、戊○○及玄○○等33人應拆屋還地
      及給付不當得利予原告，如主文第1至30項主文所示，核
      屬有據，應予准許，然逾此部分之請求，即屬無據，應予
      駁回。
  伍、按各當事人一部勝訴、一部敗訴者，其訴訟費用，由法院
      酌量情形，命兩造以比例分擔或命一造負擔，或命兩造各
      自負擔其支出之訴訟費用，民事訴訟法第79條定有明文。
      本件原告一部勝訴、一部敗訴，既如前述，本院參諸原告
      與被告Ｍ○○等33人占有系爭土地之面積，計算訴訟費用
      較為適當，其訴訟費用負擔比例如主文第32項即附表二所
      示。
  陸、原告陳明願供擔保聲請宣告假執行，就原告勝訴部分，經
      核無不合，本院依據被告占有系爭土地申報地價總價之約
      3之1，爰分別酌定相當擔保金額准許之，即原告為被告Ｍ
      ○○等33人供擔保得假執行之金額如主文第33項即附表三
      所示；至原告敗訴部分，假執行之聲請失所附麗，應予併
      駁回。被告地○○、Ｉ○○、Ｎ○、戌○○、巳○、Ｐ○○、亥○○、Ｓ○○、Ｈ○○、天○○、酉○○、Ｊ○、
      Ｂ○、甲○○○、癸○○、Ｍ○○、壬○○、Ｒ○○、Ｑ
      ○○等19人陳明願供擔保聲請宣免為假執行，經核無不合
      ，本院依據被告占有系爭土地申報地價總價，爰分別酌定
      相當擔保金額准許之，即被告地○○等19人為原告供擔保
      得免為假執行之金額如主文第33項即附表四所示。
據上論結：本件原告之訴為一部有理由，一部無理由，依民事訴
訟法第385條第1項前段、第79條、第390條第2項、第392條判決
如主文。
中    華    民    國    97    年    12    月    23    日
                  民事第三庭   法  官   林洲富
以上正本係照原本作成。
如對本判決上訴，須於判決送達後20日內向本院提出上訴狀。
中    華    民    國    97    年    12    月    23    日
                                書記官  柳寶倫
附圖：台中市中山地政事務所土地複丈成果圖
附表一：不當得利之計算表
附表二：訴訟費用之負擔
附表三：原告為被告供擔保得假執行之金額
附表四：被告為原告供擔保得免假執行之金額


司法院資訊處製作；財團法人民間司法改革基金會備份。
